【裁判字號】    90,家訴,17
【裁判日期】    900920
【裁判案由】    回復繼承權
【裁判全文】
臺灣彰化地方法院民事判決  九十年度家訴字第十七號
    原      告  甲○○      台.
    法定代理人  己○○
                            送.
    被      告  丁○○
右當事人間請求回復繼承權事件，本院判決如左：
    主      文
原告之訴及假執行之聲請均駁回。
訴訟費用由原告負擔。
    事      實
甲、原告方面：
  一、聲明：
    (一)被告丁○○應將周發定所遺坐落彰化縣田中鎮○○段五九二地號土地，於民國
      八十五年三月七日所為之分割繼承登記，予以塗銷。
    (二)被告丙○○應將周發定所遺坐落同右段五七三地號、應有部分九六００分之四
      三○之土地，及坐落同右段五八一地號、應有部分五一００分之七六八之土地
      ，於八十五年三月七日所為之分割繼承登記，予以塗銷。
    (三)被告乙○○應將周發定所遺坐落同右段五七０地號、應有部分九六０００分之
      三六０五之土地，坐落同右段五七三地號、應有部分九六００分之一九四之土
      地，及坐落同右段五八一地號、應有部分五一００分之七六八之土地，於八十
      五年三月七日所為之分割繼承登記，予以塗銷。
    (四)願供擔保，請准宣告假執行。
  二、陳述：
    (一)緣兩造及訴外人周秀真、周淑華等人均為被繼承人周發定之法定繼承人，周發
      定於八十四年十一月九日死亡，遺有坐落彰化縣田中鎮○○段五七０地號、應
      有部分九六０００分之七二一，同段五七三地號、應有部分九六００分之七二
      一，同段五八一地號、應有部分五一００分之一五三六，及同段五九二地號、
      權利範圍全部等四筆土地（下稱系爭土地）。被告於八十五年三月七日辦理分
      割繼承登記，將系爭土地大部分分割登記予渠等名下，原告完全蒙在鼓裡，原
      告之法定代理人己○○雖曾向被告丁○○詢及如何分割乙事，被告丁○○則堅
      稱一定會平均分配，原告亦不疑有他。嗣因原告欲向銀行辦理抵押貸款，乃向
      被告丁○○索取系爭土地之所有權狀，被告丁○○先稱一時找不到，嗣又辯稱
      權狀交人保管無法取回云云，原告之法定代理人不得已遂於九十年三月八日向
      彰化縣田中地政事務所申請書狀補發，並申請原告個人之土地登記謄本，始知
      悉被告早已於八十五年三月七日即辦妥分割繼承登記，原告僅分得坐落田中鎮
      ○○段五七０地號、應有部分九六０００分之三六０五，及同段五七三地號、
      應有部分九六００分之九七等土地，俟原告於九十年三月二十一日委請律師再
      向彰化縣田中地政事務所請領上開地號之土地登記謄本後，幾經核對方知上開
      地號土地多數盡遭被告所分得，不僅完全排除訴外人周秀真、周淑華之繼承權
      ，並侵害原告之法定應繼分，爰依法提起本件訴訟回復之。
    (二)按「遺產繼承人，除配偶外，依左列順序定之：一、直系血親卑親屬。二、父
      母。三、兄弟姐妹。四、祖父母。」，民法一千一百三十八條定有明文。而配
      偶與第一千一百三十八條所定第一順序之繼承人同為繼承時，其應繼分與他繼
      承人平均；又第一千一百三十八條所定第一順序之繼承人，有於繼承開始前死
      亡者，由其直系血親卑親屬代位繼承其應繼分，民法第一千一百四十四條第一
      項及第一千一百四十條規定甚明。是以被繼承人周發定之遺產應由其配偶及五
      名子女平均繼承，而周發定之子周添世，已於七十七年一月二十一日繼承開始
      前死亡，是其應繼分由其子即原告代位繼承，從而兩造及訴外人周秀真、周淑
      華為本件法定繼承人，每人應繼分均為六分之一。
    (三)按繼承權遭侵害者，被害人或其法定代理人得請求回復之，民法第一千一百四
      十六條定有明文，查被告侵害原告及訴外人周秀真、周淑華之應繼分已如前述
      ，原告及其法定代理人爰依上開規定，請求被告將系爭土地返還予繼承人全體
      公同共有，塗銷渠等於八十五年三月七日所為之分割繼承記，自屬有據。
  三、證據：提出繼承系統表一件、戶口名簿影本二件、書狀補發通知書影本一件、
      土地登記謄本影本二件、土地登記謄本四件、土地登記簿謄本四件、戶籍謄本
      二件等為證。
乙、被告方面：
  一、聲明：如主文所示。
  二、陳述：
    (一)本件遺產原所有權人周發定於生前並未曾說過要如何分配，後來不動產部分即
      由兩造按四等分辦理繼承登記，其他繼承人周秀真、周淑華則分得現金十萬元
      。
    (二)當時辦理繼承時，係由原告法定代理人己○○將原告及其本人印章交予被告丁○○辦理的。目前因原告尚在就學中，將來結婚時，被告丁○○會將約七厘的
      土地過戶給原告，並無侵害原告承權情事。
  三、證據：聲請訊問證人陳美麗。
丙、本院依聲請訊問證人陳美麗，併依職權向彰化縣田中地政事務所調閱系爭土地申
    請繼承登記全部資料。
    理      由
一、被告未於最後言詞辯論期日到場，查無民事訴訟法第三百八十六條所列各款情形
    ，依原告之聲請，由其一造辯論而為判決。
二、原告起訴主張兩造被繼承人周發定於八十四年十一月九日死亡，遺有系爭土地，
    詎被告於八十五年三月七日辦理分割繼承登記時，竟將原告及訴外人周秀真、周
    淑華等人蒙在鼓裡，未按照法定繼承人應繼分平分，事後原告僅分得其中田中段
    五七０、五七三地號等部分土地，爰依民法第一千一百四十六條規定請求判決如
    聲明欄所示等語。被告則以兩造被繼承人生前並未曾說過要如何分，但後來兩造
    已依四等分辦理繼承登記，目前因原告尚在就學中，將來結婚時，被告丁○○會
    將約七厘的土地過戶給原告，並無侵害原告繼承權情事等語資為防禦方法。
三、原告主張兩造被繼承人周發定於八十四年十一月九日死亡，遺有系爭土地，嗣於
    八十五年三月七日辦理分割繼承登記時，未按照法定繼承人應繼分平分，事後原
    告僅分得其中田中段五七０、五七三地號等部分土地等情，業據原告提出繼承系
    統表一件、戶口名簿影本二件、書狀補發通知書影本一件、土地登記謄本影本二
    件、土地登記謄本四件、土地登記簿謄本四件、戶籍謄本二件等為證，且為被告
    所不爭執，並據承辦上開繼承登記案之土地代理陳美麗到庭證述綦詳，復經本院
    依職權向彰化縣田中地政事務所調閱系爭土地申請繼承登記全部資料查詢得知，
    兩造被繼承人周發定遺有系爭土地即「坐落田中鎮○○段五七三地號（重測前普
    興段一三一地號）、地目建、面積０‧九０五八公頃、權利範圍九六００分之七
    二一之土地，坐落同右段五八一地號（即重測前普興段一三二地號）、地目田、
    面積０‧四九五一公頃、權利範圍五一００分之一五三六之土地，坐落同右段五
    九二地號（即重測前普興段一三三─三地號）、地目田、面積０‧一二八四公頃
    、地目田、權利範圍全部之土地，坐落同右段五七０地號（即重測前普興段一三
    一─五地號）、地目道、面積０‧００三一公頃、權利範圍九六００分之七二一
    之土地」；及門牌號碼田中鎮○○路二五號、面積０‧０一０七公頃、權利範圍
    全部之建物一幢，現金十萬元等，其中文武段五七三地號建地由被告丙○○、乙○○及原告依次分得權利範圍九六００分之四三０、九六００分之一九四、九六
    ００分之九七，文武段五八一地號田地則由被告丙○○、乙○○依次分得權利範
    圍五一００分之七六八、五一００分之七六八，文武段五九二地號田地由被告丁○○一人分得，五七０地號土地由被告乙○○及原告依次分得權利範圍九六００
    ０分之三六０五、九六０００分之三六０五；其中和平路二五號建物則由被告乙○○及原告依次分得權利範圍各二分之一；其中現金十萬元部分則由訴外人周秀
    真、周淑美各分得五萬元，此有彰化縣田中地政事務所九十年八月七日九０中地
    一字第三六九二號函覆系爭土地申請分割繼承登記全部資料附卷足憑。準此以觀
    ，原告主張兩造就渠等被繼承人周發定所遺財產，未按法定應繼分之比例辦理分
    割繼承登記乙節，自堪信為真實。
四、惟按財產權因繼承而取得者，係基於法律之規定，繼承一經開始，被繼承人財產
    上之一切權利義務，即為繼承人所承受，而毋須為繼承之意思表示，故自命為繼
    承人而行使遺產上權利之人，必須於繼承開始時，即有此事實之存在，方得謂之
    繼承權被侵害，若於繼承開始後，始發生此事實，則其侵害者，為繼承人已取得
    之權利，而非侵害繼承權，自無民法第一千一百四十六條之適用，最高法院五十
    三年台上字五九二號判例可資參照。又民法第一千一百四十六條所謂繼承權被侵
    害，須自命有繼承權之人獨自行使遺產上之權利，而置其他合法繼承人於不顧者
    ，始足當之，最高法院亦著有七十二年度台上字第四九二二號判決。經查，本件
    被繼承人周發定於八十四年十一月九日死亡，而兩造辦理繼承登記之時間為八十
    五年三月七日等情，業如前述，故自兩造被繼承人周發定死亡時起，其所遺財產
    自斯時起即歸全體繼承人取得，則被告嗣後委由土地代書陳美麗辦理繼承分割登
    記，縱未符合渠等應繼分之比例，然本件被告並無獨自行使遺產上之權利，而置
    其他合法繼承人於不顧之情事，揆諸前開說明，被告所為其所侵害者乃原告已取
    得之財產權，並非繼承權。此外，原告並未提出其他具體事證證明被告確有侵害
    原告繼承權情事，則原告主張其繼承權遭被告侵害云云，自屬無據。
五、從而，原告依據民法第一千一百四十六條規定，請求「(一)被告丁○○應將周發定
    所遺坐落彰化縣田中鎮○○段五九二地號土地，於八十五年三月七日所為之分割
    繼承登記，予以塗銷。(二)被告丙○○應將周發定所遺坐落同右段五七三地號、應
    有部分九六００分之四三０之土地，及坐落同右段五八一地號、應有部分五一０
    ０分之七六八之土地，於八十五年三月七日所為之分割繼承登記，予以塗銷。(三)
    被告乙○○應將周發定所遺坐落同右段五七０地號、應有部分九六０００分之三
    六０五之土地，坐落同右段五七三地號、應有部分九六００分之一九四之土地，
    及坐落同右段五八一地號、應有部分五一００分之七六八之土地，於八十五年三
    月七日所為之分割繼承登記，予以塗銷。」，均為無理由，應予駁回。又其假執
    行之聲請，因訴之駁回而失所附麗，亦應併予駁回。
據上論結，本件原告之訴為無理由，依民事訴訟法第七十八條、第三百八十五條第一
項前段，判決如主文。
中      華      民      國    九十      年      九      月     二十     日
                                    臺灣彰化地方法院民事第三庭
~B法      官   陳正禧
右正本係照原本作成。
如對本判決上訴，須於判決送達後廿日內向本院提出上訴狀
~B法院書記官   鄭秀鑾
中      華      民      國    九十      年      九      月     二十四   日


司法院資訊處製作；財團法人民間司法改革基金會備份。
